最高法院民事判決　　　　　　　　　　　　　　　　九十一年度台上字第一八六號
　　上　訴　人　三德觀光大飯店股份有限公司
　　法定代理人　高達雄
　　訴訟代理人　王東山律師
　　被 上訴 人　 太亞興業股份有限公司
　　法定代理人　賴文昌
　　訴訟代理人　陳建勳律師
右當事人間請求給付工程款事件，上訴人對於中華民國八十九年十月十一日台灣高等
法院第二審更審判決（八十五年度上更(一)字第三四二號），提起上訴，本院判決如左
：
    主  文
原判決關於命上訴人再為給付及駁回其上訴暨該訴訟費用部分廢棄，發回台灣高等法
院。
    理  由
本件被上訴人起訴主張：伊承包上訴人飯店中庭人造石外牆及不銹鋼窗工程，分二期
施工，付款辦法係依工程進度逐項逐量請款，伊已於民國八十一年十一月二十日完成
第一期工程，惟向上訴人請工程款新台幣（以下同）一百九十一萬八千元，竟遭拒付
等情，求為命上訴人如數給付並加計法定遲延利息之判決（被上訴人超過上開金額本
息部分之請求，經原審判決其敗訴，未據聲明不服，已告確定）。
上訴人則以：被上訴人所做工程有瑕疵，且未完工驗收，又依約應於八十一年三月十
八日完成，竟至八十一年十一月二十日始完工，被上訴人依約須按每日千分之三工程
款計付違約金，以其中二百八十七萬七千元抵銷工程款，被上訴人已無權請求等語，
資為抗辯。
原審將第一審所為判決，關於命上訴人給付一百四十三萬八千五百元本息部分，判予
維持，駁回上訴人之上訴；關於駁回被上訴人請求上訴人給付四十七萬九千五百元本
息部分，予以廢棄，改判如被上訴人之聲明，無非以：兩造訂立系爭工程合約書，第
一期施工，於Ｂ至Ｇ項完成後，上訴人應給付之工程款二百八十七萬七千元，合約書
第六條既約定按工程進度請款，則被上訴人主張上訴人應於該部分工程完成時付款，
為可採信。上訴人雖抗辯工程有瑕疵，而經第一審勘驗結果，系爭工程固有三樓不銹
鋼窗窗戶二片無法密合等瑕疵，惟上訴人未能證明已定期催告被上訴人修補，無從據
以對抗被上訴人之請求。次查，系爭工程Ｂ至Ｇ項應於簽約日起一百一十日曆天完成
，兩造於八十年十一月二十九日簽約，完工日期原為八十一年三月十八日，惟被上訴
人於同年十一月二十日完工，扣除上訴人同意展延工期二十天，計逾期二百二十七天
。又系爭工程中之人造石外牆工程部分，於施工中彎曲變形，嗣將底板由十九厘米麥
卡板改為十二厘米矽酸鈣板，此為工期延誤原因之一。而系爭工程牆面人造石係由定
作人即上訴人提供材料，交由承攬人即被上訴人裁切施工，其餘底板、黏膠上訴人僅
指定廠牌規格，為上訴人設計系爭工程之證人謝慶波亦證稱：「伊設計的原則是美觀
、安全及不變形，最重要的是外觀，底板只要用不燃燒的材料，最後用什麼板，並非
伊指定。至於施工方法以一次施工，或二次施工方式，則由施工單位決定」等語，參
以作為合約附件之報價單說明第十一項記載為「責任施工」，則上訴人除提供人造石
材料外，其餘工程所需材料之選購、施工方式之採用，既均由被上訴人負責，則因其
所選用材料之瑕疵或施工方式不當所造成之結果，自均屬被上訴人責任。系爭工程人
造石外牆於施工中彎曲變形，與上訴人提供之人造石材質無關，此為兩造所不爭，則
不論變形原因係因底板、膠漿或施工方式所造成，被上訴人均應負責。惟依證人陳信
實、黃滄海及被上訴人法定代理人賴文昌所述，以矽酸鈣板取代麥卡板，係經上訴人
同意，則上訴人應明知在測試矽酸鈣板及進貨期間，無法施工，被上訴人於八十一年
七月三日始提領是項材料，故自八十一年四月八日停工至同年七月三日進貨計八十七
天期間，自不應列入逾期完工範圍，核計被上訴人逾期完工一百四十天。查合約書第
十二條約定，被上訴人未能按期完工，每逾一日罰款總金額千分之三違約金，並由總
金額中扣除。本件合約總金額六百八十五萬元，每日千分之三為二萬零五百五十元，
上訴人為營業中之觀光大飯店，中庭外牆施工須搭鷹架圍籬，有礙觀瞻，對其營業自
有影響。而系爭工程本應於八十一年四月七日完工，扣除等待材料期間八十七天，完
工日期應延展至八十一年七月三日，但被上訴人實際完工日期為同年十一月二十日。
另上訴人自八十一年三月十九日至同年十一月二十日之營業損失，經送請中華民國企
業技術鑑定委員會鑑定結果，計二百九十三萬九千五百一十二元，該鑑定係依據交通
部觀光局所發行之七十九年至八十三年台灣地區國際觀光旅館營運分析報告暨上訴人
七十九年至八十一年之損益表加以評比後作成，自屬可取。依此計算上訴人自八十一
年七月四日起至八十一年十一月二十日止之營業損失應為一百六十六萬六千一百二十
六元，惟系爭工程僅佔當時全部總工程之十分之一，故被上訴人逾期完工一百四十天
對上訴人造成之營業損失應為十六萬六千六百一十三元，即每日一千一百九十元。斟
酌上述系爭工程總金額、被上訴人逾期完工一百四十天造成三德公司之營業損失暨中
庭外牆施工搭鷹架有礙觀瞻等情狀，原約定違約金按每日總金額千分之三計算，尚屬
過高，應以每逾一日罰款總金額千分之一即每日六千八百五十元為適當，被上訴人應
付違約金九十五萬九千元。再系爭工程為總價承包，非分開計價，縱有材料更換而生
價差，亦不生找補問題，上訴人主張應以二種底板之差價二十五萬七千七百八十元抵
銷，尚無可取。上開未付工程款與違約金抵銷後，上訴人尚應給付被上訴人一百九十
一萬八千元。從而，被上訴人依承攬關係，請求上訴人給付一百九十一萬八千元及自
起訴狀繕本送達翌日即八十三年八月二十三日起算之法定遲延利息部分，為有理由，
應予准許等詞，為其判斷之基礎。
惟查兩造於八十年十一月二十九日簽訂之系爭工程合約第六條，約定第一期施工之Ｂ
至Ｇ項，應自簽約日起一百一十日曆天完工，因上訴人同意展期二十天，故系爭工程
依約應於八十一年四月七日完成，被上訴人於同年十一月二十日完工，逾期二百二十
七天。其間因外牆人造石於施工中彎曲變形，被上訴人於八十一年四月八日停工，嗣
將底板由麥卡板改為矽酸鈣板，致延誤工期等情，為原審認定之事實。原審雖指更改
底板係經上訴人同意，其明知在測試矽酸鈣板及進貨期間，無法施工，故自八十一年
四月八日停工起至同年七月三日被上訴人提領該項材料止計八十七天，不應列入工期
計算，核計被上訴人逾期一百四十天云云，惟關於外牆人造石彎曲變形之責任歸屬，
原審係謂「系爭工程除由定作人即上訴人提供人造石材料外，其餘工程所需材料之選
購、施工方式之採用，均應由承攬人即被上訴人負責，人造石外牆彎曲變形，既與上
訴人提供之人造石材質料無關，則不論變形原因係因底板、膠漿或施工方式造成，被
上訴人均應負責」，既認施工中發生外牆人造石彎曲變形情形，應由被上訴人負責，
則被上訴人原有修補改善並繼續完成全部工程之義務，如因此導致遲延完工，被上訴
人何以得免除遲延責任而不計工期？又上訴人同意被上訴人更改底板，如僅係同意該
項修補方法，能否因此即謂被上訴人停工待料期間亦不應列入工期計算？均待澄清。
再上訴人曾辯稱「縱認停工待料期間應予扣除，其期間應自被上訴人提出修補改善方
法，並向國外購買時起算至其通關提貨時止……。但至八十一年六月三日前，被上訴
人仍未提出以矽酸鈣板取代之解決方案，此期間何有待料可言？第一審率以被上訴人
自行停工之八十一年四月八日起至同年七月三日止作為待料之期間，即有違誤」（見
原審上字卷二六頁正、反面）、「證人黃滄海證稱被上訴人決定改用底板時，距停工
已二個月。被上訴人亦陳述係於八十一年六月三十日始向廠商訂購矽酸鈣板，顯見其
係於八十一年六月三十日前後始決定變更底板並向廠商訂貨，於八十一年七月三日進
場施工，並無因更換底板致有停工待料情事」等語（原審更(一)卷五九頁反面），此與
認定被上訴人逾期完工天數及其違約金數額攸關，原審恝置不論，理由亦嫌不備。上
訴論旨，執以指摘原判決關於其敗訴部分為不當，非無理由。
據上論結，本件上訴為有理由。依民事訴訟法第四百七十七條第一項、第四百七十八
條第一項，判決如主文。
中      華      民      國    九十一    年      一      月    二十五    日
                              最高法院民事第八庭
                                  審判長法官  吳  啟  賓
                                        法官  高  孟  焄
                                        法官  許  朝  雄
                                        法官  謝  正  勝
                                        法官  陳  淑  敏
      右正本證明與原本無異
                                              書  記  官
中      華      民      國    九十一    年      二      月      八      日
